【裁判字號】    98,重訴,31
【裁判日期】    990209
【裁判案由】    損害賠償
【裁判全文】
臺灣高等法院臺中分院民事判決  98年度重訴字第31號
原      告  乙○○
訴訟代理人  丙○○
被      告  丁○○
被      告  甲○○
上  一  人
訴訟代理人  周進文  律師
上列當事人間因請求侵權行為損害賠償事件，經本院刑事庭以98
年度附民字第193號裁定移送本院民事庭，本院於民國99年1月26
日言詞辯論終結，判決如下︰
    主  文
被告丁○○應給付原告新臺幣柒佰壹拾萬柒仟佰肆拾元，及自
民國九十八年八月二十九日起，至清償日止，按年息百分之五計
算之利息。
原告其餘之訴駁回。
訴訟費用由被告丁○○負擔二分之一，餘由原告負擔。
本判決第一項於原告以新臺幣貳佰拾陸萬元為被告丁○○供擔
保後，得假執行。但被告丁○○如以新臺幣柒佰壹拾萬柒仟佰
肆拾元，為原告預供擔保，得免為假執行。
原告其餘假執行之聲請駁回。
    事實及理由
壹、程序方面：
    被告丁○○經合法通知，未於言詞辯論到場，核無民事訴訟
    法第三百八十六條所列各款情形，茲依原告之聲請，由其一
    造辯論而為判決。
貳、訴訟要旨：
一、原告主張：查被告丁○○早於民國（下同）89年間，即因經
    商失敗致無個人債信，且亦明知無清償之能力，竟意圖為自
    己不法之所有，以其女兒鄭蕙誼為負責人之名義成立承睿企
    業有限公司（下簡稱承睿公司：又鄭蕙誼部分刑事判決無罪
    確定），並由鄭蕙誼向台中商業銀行聲請支票，嗣分簽發由
    承睿公司，及訴外人陳俋如為發票人，台中商業銀行台中港
    分行及向上分行為付款人之支票（含附表一、三所示支票，
    下簡稱系爭支票），交予有犯意聯絡之被告甲○○向原告兌
    借現金，並向原告訛稱：「若所交付之票據未能兌現者，伊
    保證全數換回」云云，致原告陷於錯誤而將貸款如數交付被
    告甲○○。嗣因被告甲○○所交付之支票屆期，被告甲○○
    要求暫勿提示，而改由被告甲○○交付被告丁○○所簽發如
    附表二所示之本票（下簡稱系爭本票），換回部分已屆期之
    支票，惟事後被告甲○○並未依約持現款將票據換回，且亦
    未將款返還原告，事後又避而不理，故此原告即持附表一（
    面額計新台幣《下同》2,2774,00元）、二（面額計2,446,7
    70元）、三（面額計2,383,170元）所示票據，對被告等提
    出詐欺之告訴，茲被告丁○○涉犯詐欺罪部分，業經台灣台
    中地方法院檢察官起訴（即95年度偵字第25486號、95年度
    偵字第25660號、96年度偵字第3536號、96年度偵字第8936
    號、96年度偵緝字第3290號、96年度偵緝字第3291號、96年
    度偵緝字第3293號、96年度偵緝字第3295號、96年度偵緝字
    第3297號及移送併辦96年度偵緝字第3292號、96年度偵緝字
    第3294號），並經台灣台中地方法院97年度訴字第3171號及
    鈞院98年度上訴字第1289判決詐欺取財罪確定在案，爰應依
    民法第184條、第185條提起本訴。又查原告對被告所提之刑
    事告訴案件，因被告丁○○之犯行為明顯，且為維護被告甲
    ○○而扛下所有犯行，致令原偵查之檢察官給予甲○○不起
    訴之處分，並非被告甲○○無詐欺侵害原告權利之行為，況
    按本件損害賠償事件，現已移至鈞院民事庭審理，而為一獨
    立之民事訴訟，其判決自不受刑事判決認定事實之拘束。又
    查原告係於98年間因台灣台中地方法院對被告丁○○以詐欺
    罪判決有罪後，原告始確知被告等二人係以前述之方法侵害
    原告之權利，令原告受有損害之事實，今原告於98年8月21
    日提起本件損害賠償之請求，並未逾民法第197條所訂時效
    時間等詞。並求為判決：(一)被告丁○○、甲○○應給付原告
    新台幣四百七十二萬四千一百七十元整，及自刑事附帶民事
    訴訟起訴狀繕本送達最後被告之翌日起至清償日止，按年息
    百分之五計算之利息。(二)被告丁○○及甲○○應連帶給付原
    告新台幣二百三十八萬三千一百七十元，及自刑事附帶民事
    訴訟起訴狀繕本送達最後被告之翌日起至清償日止，按年息
    百分之五計算之利息。(三)前項請求原告願供擔保，請准宣告
    假執行。（查原告請求被告鄭蕙誼損害賠償部分，業經本院
    以98年度附民字第193號判決駁回確定在案）。
二、被告甲○○則以：查原告曾對被告提起清償借款訴訟，經臺
    灣台中地方法院98年度訴字第1253號及鈞院98年度上易字第
    321號民事判決原告敗訴確定，而該案件與本件屬同一金額
    。又本件請求金額與上開民事判決內容相同，雖本件請求依
    據與上開民事判決不同（前者為侵權行為損害賠償請求、後
    者為返還消費借貸款），但本件原告對於被告甲○○所提刑
    事告訴，業經臺灣台中地方法院檢察署以96年度偵字第3536
    號，及臺灣高等法院台中分院檢察署以97年度上聲議字第10
    84號不起訴處分確定在案，是本件原告主張被告與同案被告
    丁○○有共同侵權行為之事實，並無可採。又原告主張侵權
    行為之時間為95年8月6日起至95年8月24日止，然本件原告
    提起本件請求之時間早已逾越民法第197條規定之2年時效期
    間而消滅等詞置辯。並求為判決駁回原告之訴。
三、被告丁○○既未到場，亦未提出書狀作何聲明或陳述。
參、法官協議到庭兩造爭點整理（見本審卷第36頁及其反頁）：
一、到庭兩造不爭執事項：
  (一)乙○○告訴甲○○詐欺一案，經臺灣臺中地方法院檢察署檢
    察官以96年度偵字第3536號不起訴處分確定。並經本院調閱
    上開刑事偵查卷宗，審閱無誤。
  (二)被告丁○○、鄭蕙誼涉犯偽造有價證券等案件由臺灣臺中地
    方法院檢察署檢察官提起公訴（95年度偵字第25486號、95
    年度偵字第25660號、96年度偵字第3536號、96年度偵字第8
    936號、96年度偵緝字第3290號、96年度偵緝字第3291號、9
    6年度偵緝字第3293號、96年度偵緝字第3295號、96年度偵
    緝字第3297號及移送併辦96年度偵緝字第3292號、96年度偵
    緝字第3294號），經臺灣臺中地方法院以97年度訴字第3171
    號判決，其主文如下：
  「丁○○意圖為自己不法之所有，以詐術使人將本人之物交付
    ，處有期徒刑肆月。又連續行使偽造私文書，足以生損害於
    他人，處有期徒刑伍月。又連續意圖供行使之用而偽造有價
    證券，處有期徒刑年陸月。如附表貳所示之本票，均沒收
    。又公司負責人對於公司應收之股款，股東並未實際繳納，
    而以申請文件表明收足，處有期徒刑月。又犯如附表所
    示之詐欺取財罪，各處如附表所示之刑。應執行有期徒刑
    陸年。如附表貳所示之本票，均沒收。鄭蕙誼無罪。」
    嗣經本院（臺灣高等法院臺中分院）以98年度上訴字第1289
    號改判，其中詐欺取財罪部分已確定，其判決主文如下：
  「原判決關於丁○○如附表三編號2之所示詐欺取財部分，
    及定執行刑部分均撤銷。
    丁○○被訴如附表三編號2之所示詐欺取財部分，無罪。
    其他上訴（丁○○其餘上訴部分及鄭蕙誼部分）駁回。
    丁○○上訴駁回部分，應執行有期徒刑伍年捌月，如附表二
    所示之本票均沒收。」。並經本院閱調上開刑事偵審卷宗，
    核閱無誤。
  (三)本院98年度附民字第193號刑事附帶民事訴訟起訴狀附表一
    所示本票、附表二所示支票、附表三所示本票均遭退票。（
    詳如該卷第10-20頁）
二、到庭兩造爭執事項：
    被告有無持票據詐騙原告？
肆、得心證之理由：
一、按刑事訴訟法第四百八十七條第一項所定附帶民事訴訟之對
    象，除刑事被告外，固兼及於依民法負賠償責任之人。惟該
    條項所稱之「依民法負賠償責任之人」，係指該刑事案件中
    依民法規定應負賠償責任之人而言。故附帶民事訴訟之原告
    所主張之共同加害人，必以在刑事訴訟程序中經認定係共同
    侵權行為之人，始得謂為依民法負賠償責任之人，否則對之
    提起是項附帶民事訴訟，即難謂為合法（最高法院96年度台
    上字第978號裁判、91年度台抗字第560號裁判、90年度台抗
    字第549號裁判、87年度台抗字第278號裁判參照）。經查，
    原告乙○○告訴甲○○詐欺一案，業經臺灣臺中地方法院檢
    察署檢察官以96年度偵字第3536號及台灣高等法院台中分院
    檢察署檢察官以97年度上聲議字第1084號不起訴處分確定在
    案，此經本院調閱上開偵查卷宗，核閱無誤。甚且，本院98
    年度上訴字第1289號刑事判決書，其事實欄第一項第(三)款，
    亦認定：「丁○○復親自或委由不知情之洽新公司業務代表
    甲○○（業經檢察官不起訴處分）以承睿公司名義，分別於
    如附表三編號1、4所示時日，持承睿公司支票交付乙○○、
    楊碧珠供作擔保，隱瞞無力償債之情事，致乙○○、楊碧珠
    陷於錯誤，而分別出借款項予丁○○《詳如附表三編號1、4
    》」等情在案（見該刑事判決書第4、5頁）。即刑事判決認
    定有關原告遭被告丁○○詐欺乙案，被告甲○○係不知情者
    無誤。查被告甲○○既非詐欺之共同侵權行為之人，則原告
    逕對之提起本件附帶民事訴訟（即本院98年度附民字第193
    號），即難謂為合法，自應駁回。
二、又原告主張被告丁○○於上開時地，藉調借資金為由，分別
    簽由陳俋如、丁○○本人、承睿公司簽發如附表一、二、三
    所示支票及本票，再委由甲○○交付被告詐借款項乙節，業
    提出與事實相符並遭退票之附表一、二、三所示支票及本票
    在卷（見本院98年度附民字第193號卷第11-20頁）。且被告
    丁○○於上開刑案中自承以其女鄭蕙誼為人頭負責人，並於
    公司設立登記後即將款股領畢，其原因在於急須週轉等語在
    卷（見台中地院97年度訴字第3171號刑事卷第51頁）。再查
    承睿公司係95年6月16日成立，有該公司設立登記表在卷可
    按（見台中地檢96年度偵字第8936號偵查卷第23頁），足證
    被告丁○○於95年6月16日之前，其經濟能力已出現問題。
    而附表一、二、三所示之票據，其開立時間均係在95年6月
    16日之後，其時被告丁○○經濟能力既已出現問題，卻又於
    短暫時間內，大量開立票據向他人借款，其於借款當時，以
    其不足之債信能力，卻開立顯然不足以兌現清償之大量票據
    ，其有詐欺取財之犯意甚明。是原告主張被告丁○○持附表
    一、二、三所示票據向其詐欺如該票面金額合計7,107,340
    元，並構成侵權行為，洵屬有據。
伍、綜上所述，原告基於侵權行為之損害賠償請求權，請求被告
    丁○○賠償原告7,1073,40元，及自98年8月29日起，至清償
    日止，依法定利率計算之遲延利息部分，洵屬正當，應予准
    許。逾此部分所為之請求（即被告甲○○部分），為無理由
    ，應予駁回。
陸、假執行之宣告：
    原告陳明願供擔保，聲請宣告假執行，經核其勝訴部分，合
    於法律規定，酌定相當擔保金額宣告之，同時為被告丁○○
    附條件之免為假執行之宣告。至原告其餘假執行之聲請，因
    訴之駁回而失所附麗，不予准許。
柒、本件事證已臻明確，兩造其餘攻擊或防禦方法及所提證據，
    均與本院心證之形成，不生影響，爰不一一再加以論述，併
    此明。
捌、結論：本件原告之訴，為一部有理由，一部無理由，依民事
    訴訟法第七十八條、第七十九條、第四百六十三條、第三百
    九十條第二項、第三百九十二條，判決如主文。
中    華    民    國    99    年    2     月    9     日
          民事第一庭    審判長法  官  吳 火 川
                              法  官  饒 鴻 鵬
                              法  官  陳 繼 先
以上正本係照原本作成。
如對本判決上訴，須於收受判決送達後20日內向本院提出上訴書
狀，其未表明上訴理由者，應於提出上訴後20日內向本院提出上
訴理由書（須按他造人數附具繕本）。
上訴時應提出委任律師為訴訟代理人之委任狀。具有民事訴訟法
第466條之1第1項但書或第2項之情形為訴訟代理人者，另應附具
律師及格證書及釋明委任人與受任人有該條項所定關係之釋明文
書影本。
                              書記官  陳 三 軫
中    華    民    國    99    年    2     月    9     日
                                                      Ｓ
附表一、支票
┌──┬────┬──────┬───────┬──────┐
│編號│票據號碼│ 發 票 日 期│金額（新台幣）│票 據 狀 態 │
├──┼────┼──────┼───────┼──────┤
│1   │0000000 │95年9月30日 │286000        │拒絕往來    │
├──┼────┼──────┼───────┼──────┤
│2   │0000000 │95年9月30日 │286400        │拒絕往來    │
├──┼────┼──────┼───────┼──────┤
│3   │0000000 │95年10月4日 │346000        │拒絕往來    │
├──┼────┼──────┼───────┼──────┤
│4   │0000000 │95年10月5日 │370300        │拒絕往來    │
├──┼────┼──────┼───────┼──────┤
│5   │0000000 │95年10月12日│351500        │拒絕往來    │
├──┼────┼──────┼───────┼──────┤
│6   │0000000 │95年10月16日│361200        │拒絕往來    │
├──┼────┼──────┼───────┼──────┤
│7   │0000000 │95年10月31日│276000        │拒絕往來    │
└──┴────┴──────┴───────┴──────┘
 附表二、本票
┌──┬────┬──────┬───────┬──────┐
│編號│票據號碼│ 發 票 日 期│金額（新台幣）│ 到  期  日 │
├──┼────┼──────┼───────┼──────┤
│1   │0000000 │95年9月12日 │262040        │95年10月23日│
├──┼────┼──────┼───────┼──────┤
│2   │0000000 │95年9月12日 │200000        │95年10月6日 │
├──┼────┼──────┼───────┼──────┤
│3   │364649  │95年9月20日 │295000        │95年11月15日│
├──┼────┼──────┼───────┼──────┤
│4   │364650  │95年9月20日 │296000        │95年11月18日│
├──┼────┼──────┼───────┼──────┤
│5   │364647  │95年9月20日 │227000        │95年10月18日│
├──┼────┼──────┼───────┼──────┤
│6   │364648  │95年9月20日 │280300        │95年10月25日│
├──┼────┼──────┼───────┼──────┤
│7   │364643  │95年9月27日 │375500        │95年11月4日 │
├──┼────┼──────┼───────┼──────┤
│8   │364642  │95年9月27日 │230130        │95年10月12日│
├──┼────┼──────┼───────┼──────┤
│9   │364641  │95年9月27日 │280800        │95年11月1日 │
└──┴────┴──────┴───────┴──────┘
附表三、支票
┌──┬────┬──────┬───────┬──────┐
│編號│票據號碼│ 發 票 日 期│金額（新台幣）│票 據 狀 態 │
├──┼────┼──────┼───────┼──────┤
│1   │0000000 │95年9月6日  │200000        │拒絕往來    │
├──┼────┼──────┼───────┼──────┤
│2   │0000000 │95年9月21日 │280800        │拒絕往來    │
├──┼────┼──────┼───────┼──────┤
│3   │0000000 │95年10月5日 │230130        │拒絕往來    │
├──┼────┼──────┼───────┼──────┤
│4   │0000000 │95年10月24日│336500        │拒絕往來    │
├──┼────┼──────┼───────┼──────┤
│5   │0000000 │95年9月14日 │271200        │拒絕往來    │
├──┼────┼──────┼───────┼──────┤
│6   │0000000 │95年10月11日│180400        │拒絕往來    │
├──┼────┼──────┼───────┼──────┤
│7   │0000000 │95年9月8日  │262040        │拒絕往來    │
├──┼────┼──────┼───────┼──────┤
│8   │0000000 │95年10月24日│280800        │拒絕往來    │
├──┼────┼──────┼───────┼──────┤
│9   │0000000 │95年10月31日│341300        │拒絕往來    │
└──┴────┴──────┴───────┴──────┘

司法院資訊處製作；財團法人民間司法改革基金會備份。
